【裁判字號】    91,重上,12
【裁判日期】    920129
【裁判案由】    損害賠償
【裁判全文】
台灣高等法院高雄分院民事判決  九十一年度重上字第一二號
      上  訴  人  丙○○
                  丁○○
      訴訟代理人  林榮和律師
      上  訴  人  癸○○
      訴訟代理人  田平安律師
      上  訴  人  庚○○
                  辛○○
                  己○○
                  乙○○
      訴訟代理人  方春意律師
      上  訴  人  戊○○○○○.
                  壬○○
      被上訴  人  台灣土地銀行
      法定代理人  甲○○
      訴訟代理人  李慶榮律師
右當事人間請求損害賠償事件，上訴人對於中華民國九十年八月三十日台灣屏東地方
法院八十八年度重訴字第一三號第一審判決提起上訴，本院判決如左：
      主      文
原判決關於命(一)庚○○、辛○○連帶給付超過新台幣貳佰萬元及其利息部分；(二)癸○
○、乙○○、壬○○連帶給付部分；(三)丑○○給付民國八十八年五月十四日起至同年
六月二日止之利息部分；及各該部分假執行之宣告，暨訴訟費用之裁判均廢棄。
右廢棄(一)、(二)部分，被上訴人在第一審之訴，及假執行之聲請均駁回。
其餘上訴駁回。
第一、二審訴訟費用由丙○○、丁○○、丑○○連帶負擔百分之五十；丙○○、丁○
○、庚○○、辛○○連帶負擔百分之十；丙○○、丁○○、丑○○、己○○連帶負擔
百分之四十。
      事實及理由
甲、程序方面：
一、被上訴人主張屏東縣子○鄉農會（下稱子○鄉農會）信用部及其營業所必需之財
    產，業經財政部以民國九十年九月十四日台財融（三）字第０九０三００００九
    四號函由台灣土地銀行受讓，為此提出前揭函為證（本院卷第九０頁），聲明承
    受訴訟，核無不合，應予准許。
二、按民法第二百七十五條規定連帶債務人中之一人受確定判決，而其判決非基於該
    債務人之個人關係者，為他債務人之利益亦生效力，故債權人以各連帶債務人為
    共同被告提起給付之訴，被告一人提出非基於其個人關係之抗辯有理由者，對於
    被告各人即屬必須合一確定，自應適用民事訴訟法第五十六條第一項之規定；且
    民事訴訟法第五十六條第一項第一款，所謂共同訴訟人中一人之行為，有利益於
    共同訴訟人或不利益於共同訴訟人，係指於行為當時就形式上觀之，有利或不利
    於共同訴訟人而言，非指經法院審理結果有利者其效力及於共同訴訟人，不利者
    其效力不及於共同訴訟人而言，故共同訴訟人中之一人，對於下級法院之判決聲
    明不服提起上訴，在上訴審法院未就其內容為審判之前，難謂其提起上訴之行為
    對於他共同訴訟人不利，其效力應及於共同訴訟人全體，即應視其上訴為共同訴
    訟人全體所為，最高法院三十三年上字第四八一０號判例、五十二年台上字第一
    九三○號判例可資參照。查被上訴人主張丙○○、丁○○、癸○○、丑○○及壬
    ○○係訴外人寅○○之職務保證人，對被上訴人之損害負連帶賠償責任，而原審
    就此部分判決被上訴人勝訴，雖僅有丙○○、丁○○、癸○○提起上訴，丑○○
    及壬○○則未提起上訴，惟其上訴事由係以寅○○並未為任何侵權行為，自無須
    負連帶保證責任；且縱寅○○對被上訴人構成侵權行為，其請求權時效已消滅，
    被上訴人之請求並無理由等情，而就此部分乃關於全體共同訴訟人之事項，而非
    基於個人關係之抗辯，自有合一確定之必要，其上訴之效力應及於丑○○及壬○
    ○，先予敘明。
三、丑○○、壬○○經合法通知，無正當理由未於言詞辯論期日到場，核無民事訴訟
    法第三百八十六條所列各款情形，爰依被上訴人聲請，准由其一造辯論判決。
乙、實體方面：
一、被上訴人主張：訴外人寅○○於八十二年三月九日起至八十五年五月間止擔任子
    ○鄉農會總幹事；卯○○自八十二年三月九日起至八十五年七月間止擔任子○鄉
    農會秘書；而丙○○、丁○○、癸○○、丑○○、壬○○為寅○○之職務保証人
    ，庚○○、辛○○、己○○、乙○○為卯○○之職務保証人，與被上訴人間訂有
    職務保證契約，寅○○於任職總幹事期間，與當時擔任子○鄉農會理事長之訴外
    人辰○○為取得資金集中利用，藉職務之便，或以自己之名義，或以親友之名義
    大量承作分散借款集中使用，且違反子○鄉農會於八十三年十一月十五日以前所
    訂之土地、建物鑑估標準，超額貸放如附表一編號一至三所示之金額；又寅○○
    、卯○○亦共同基於不法利益，由寅○○指示卯○○超過鑑估值，批示如附表一
    編號四至六所示之金額，渠等違背任務超額放款之行為導致逾期及不良放款無法
    回收，損害被上訴人及存款戶之權益。而寅○○、卯○○二人偽造文書、背信之
    犯行，業經原法院以八十五年度訴字第四四八號、鈞院八十六年度上易字第三一
    九號刑事案件判處罪刑在案。為此，爰依保證契約之法律關係，就如附表一編號
    一至三之違法超貸案所受損害，請求丙○○、丁○○、癸○○、丑○○、壬○○
    連帶給付新台幣（下同）一千六百八十四萬六千元；就附表一編號四至六之違法
    超貸案所受之損害，請求丙○○、丁○○、癸○○、庚○○、辛○○、丑○○、
    壬○○、己○○、乙○○連帶給付一千二百二十一萬三千元，及自起訴狀繕本送
    達翌日起算（如附表二所示）之法定遲延利息（原審為被上訴人勝訴之判決，上
    訴人不服提起上訴），於本院聲明：(一)上訴駁回。(二)願供擔保請准宣告假執行。
二、上訴人丙○○、丁○○則以(一)寅○○就借款人提供之擔保品，係依放款當時之市
    價評估，並未高估擔保品價值，而違背職務上之行為，自不構成侵權行為；(二)被
    上訴人於八十四年五月一日改投產物保險，顯已拋棄對職務保證人之損害賠償請
    求權；(三)縱認寅○○應負侵權行為責任，惟寅○○之侵權行為時間係八十二、三
    年間，被上訴人於八十六年六月十四日始對渠等求償，請求權時效已消滅；(四)被
    上訴人於八十四年五月一日改投產物保險，即上訴人之保證期間僅於八十四年四
    月三十日之前一定期間內為保證，而被上訴人並未於八十四年四月三十日前對渠
    等為審判上之請求，依民法第七百五十二條之規定，渠等已免除保證責任；(五)縱
    渠等應負保證責任，被上訴人本身因未盡監督之責任亦與有過失，應依過失相抵
    之法律規定減免賠償責任等語資為抗辯。癸○○則以其係寅○○之堂叔，與子○
    鄉農會所規定親屬保證之資格不符，其與被上訴人間亦無成立任何保證契約，該
    員工保證書上之簽名僅屬契約之引誘，尚非要約，如為要約，因被上訴人無任何
    明示或默示之意思表示，足認被上訴人同意其擔任保證人，不能僅以被上訴人未
    將其姓名自保證書上刪劃與否，為判斷同意成立保證契約之依據；且縱成立保證
    契約，因溯及既往適用民法債編人事保證一節規定之結果，依民法第七百五十六
    條之八及民法債編施行法第三十五條之規定，被上訴人末於二年間對其行使損害
    賠償請求權，亦罹於期間而消滅；又被上訴人因未善盡監督之責，於本件損害之
    發生亦有過失，應予以酌減賠償金額；又被上訴人主張依未受償金額計算損害賠
    償額，亦有不當等語資為抗辯。庚○○、辛○○、己○○、乙○○則以被上訴人
    並未踐行對保程序，與被上訴人之保證契約尚未成立；卯○○並無何違法超貸情
    事，並無賠償義務；且縱渠等應負保證責任，被上訴人於八十四年五月一日改投
    產物保險，顯已拋棄對職務保證人之損害賠償請求權，且被上訴人之請求權已罹
    於時效；又被上訴人因未盡監督之責任，應依過失相抵減免賠償責任等語資為抗
    辯。乙○○則另辯以本件訂約時其尚未成年，而由其父卯○○代訂保證契約，並
    未與其母己○○共同為之，且係保證卯○○自己之債務，違反禁止雙方代理之規
    定，該保證契約不成立等語資為抗辯。於本院聲明：(一)原判決廢棄。(二)被上訴人
    在第一審之訴，及假執行之聲請均駁回。巳○○○、壬○○則未為任何聲明或陳
    述。
三、被上訴人主張寅○○、卯○○係於八十二年三月九日起至八十五年間分別擔任子
    ○鄉農會之總幹事、秘書之職，寅○○以親友午○○、未○○、申○○、酉○○
    、戌○○○名義，向子○鄉農會貸款之事實，業據寅○○在刑事偵、審中自承無
    訛；卯○○在刑事偵查中亦承認：其中亥○○、未○○、申○○名義之貸款，是
    由其代寅○○批示，他叫我批多少我就批多少，批完後給他看，他就蓋章等語（
    台灣屏東地方法院檢察署八十五年偵字三一八一號卷二一頁、二八頁），並有各
    該放款申請書附卷可稽（本院卷二六五頁至二七二頁），自堪信為真實。上訴人
    雖辯以寅○○、卯○○並未為任何違背職務之行為等語資為辯解。經查：
  (一)子○鄉農會於八十三年十一月十五日以前土地鑑估之標準，均依公告地價的三倍
    範圍以內鑑估，建物鑑估標準則參考其他行庫之計算方式（前開八十五年度偵字
    三一八一號偵查卷第一七八頁至一八０頁），至八十三年十一月十五日召開第十
    二屆第一次臨時理事會，決議土地鑑估標準：都市計劃內及一八五及一八八線
    沿山公路路段及泰山至廣興道路兩旁可提高至五倍以內計算；都市計劃外可提
    高至三．五倍以內計算；上二項評估換算結果均不得超過市價七成以上，業據
    證人即子○鄉農會信用部主任天○○及證人即信用部業務放款承辦人地○○到庭
    證述明確（同上卷四八頁、台灣屏東地方法院八十五年度訴字四四八號卷五七至
    六十頁），復有會議紀錄在卷可憑（前開偵查卷第一八六頁）。又子○鄉農會之
    承辦估值人員係依前述之標準鑑估各該不動產價值，惟寅○○卻以超過鑑估值之
    金額自行批示核貸附表一編號一至三，指示卯○○批示核貸如附表一編號四至六
    之金額，而子○鄉農會於八十二年十二月二十一日第十二屆第六次理事會會議決
    議：本會辦理質押貸款金額在七百萬元以上時，可由總幹事在百分之三範圍內作
    彈性調高放款金額，有該會議紀錄在卷為證（本院八十七年度重訴字第四四號卷
    (一)第一一四頁背面），且據證人天○○及擔任會議紀錄之宇○○、宙○○農會理
    事、宙○○在刑事第一審時均證稱：上開決議確係授權總幹事在百分之三之範圍
    內彈性調高放款額度無訛，且上開紀錄百分之三的記載，有經當時任理事主席之
    辰○○簽章（該手抄之八十二年十二月二十一日會議紀錄原稿影本，附於本院八
    十六年度上易字第三一九號卷(一)第一六五頁至第一六八頁），並送請屏東縣政府
    備查，宇○○嗣於八十六年六月十七日在高院刑事調查庭訊問時改稱應是百分之
    三十，百分之三乃誤記云云（本院八十六年度上易字三一九號刑卷(二)第十六頁）
    ，經核無非事後迴護之詞，又玄○○、黃○○、Ａ○○、Ｂ○等人出具之證明書
    ，證明子○鄉農會第十二屆第六次理事會係依照案由之三成內容通過等詞（原審
    卷第九一頁），均與事實有悖，要不足採。乃寅○○以超過鑑估值之金額自行或
    指示卯○○批示核貸，自有違背其任務。
  (二)總幹事可授權秘書代理其職務，總幹事寅○○亦確有授權秘書卯○○代理其職務
    ，此有子○鄉農會八十二年四月十日十二屆第二次理事會議紀錄第六案議決，及
    總幹事寅○○授權印鑑使用登記卡影本附卷可稽（本院八十七年度重訴字第四四
    號卷(一)第一三四、第一三六頁）。而批示申貸案件，除須審閱承辦人員所擬意見
    外，尚須審核鑑估之調查相關文件，卯○○除任農會秘書外，本身亦從事代書工
    作，業據卯○○在刑案中供明，其對不動產行情應有相當之瞭解，其對寅○○就
    附表一編號四至六之三筆申貸違法之指示，要難諉為不知，仍代為批示核貸該金
    額，與寅○○間自足認有犯意之聯絡。
  (三)寅○○、卯○○分任子○鄉農會總幹事、秘書，均係為被上訴人處理業務之人，
    意圖為自己及第三人不法利益，而為違背其任務之行為，該三人利用其職務故意
    以價值非實之擔保物，換取高額貸款，使貸與人取得不能確保其實現之債權，且
    於擔保物實行抵押權後，債權實際僅獲得一部分清償，即不能謂貸與人未受損害
    ，且其損害，不因被上訴人未就保證人先為求償而受影響，系爭抵押擔保物，經
    多次拍賣後，僅獲得一部之清償，有被上訴人提出本院之各執行分配表及債權憑
    證可稽（原審卷(一)第三九頁至第五二頁、第一六六頁至第一八三頁）。
  (四)被上訴人確實受寅○○二人之背信犯行致其超貸各筆債權未能獲得十足清償，已
    如前述，然該未受清償之金額不能遽認係被上訴人之損害，倘如此將混淆借款人
    及職務保證人之給付責任。亦不應以不動產實際拍賣之價額與貸款金額之差價遽
    為損害額之認定，如此將市場景氣波動所致不可預知價格之波動所生不利益由保
    證人承受，顯失客觀公平。是本件計算被上訴人所受損害之價額，應以經鑑估不
    動產價格與實際貸款金額之差額，參酌拍賣之價格，確實低於貸款數額時，借款
    已無十足受償之可能，依據鑑估價額及實際貸與金額間之差價計算，始符合損害
    賠償責任在於填補損害之精神。而參酌被上訴人提出之本院分配表及如附表一所
    示不動產之拍賣價格均低於貸款金額，是以參酌前開說明，本件被上訴人主張以
    農會承辦員查估擬貸款金額與實際核貸金額之差額，計算被上訴人所受之之損害
    ，應屬可採。
  (五)又寅○○、卯○○因上開背信行為，經本院以八十六年度上易字第三一九號判處
    罪刑確定在案，亦有該判決附卷可稽（原審卷(一)第二六頁至第三八頁）；且寅○
    ○、卯○○亦因前揭侵權行為經本院以八十七年度重訴字第四四號判決賠償被上
    訴人在案，復經本院調閱該卷宗屬實，堪為信實。被上訴人辯稱寅○○、卯○○
    並無任何違背職務之行為，不構成侵權行為云云，委無足採。
四、按保證契約之對保除當事人有特別約定外，並非契約之成立要件，惟保證契約仍
    須當事人雙方意思表示一致，保證契約始足成立（最高法院八十七年度台上字第
    九六四號判決、六十九年度台上字第二００二號判決參照）。依子○鄉農會保證
    規約第一條規定：「被保人除應覓具經本會認可具有相當財產及信用之保證人二
    人外，並應由親屬具保」，是子○鄉農會之職務保證人分為一般保證人及親屬保
    證二種。而於前者須經對保及財產調查程序；於後者則無須經對保及財產調查程
    序，業據證人即被上訴人公司職員宇○○、Ｃ○○於原審及本院證述屬實（原審
    卷(一)第八二頁至第八四頁、本院卷第三六二頁至第三六四頁），復有子○鄉農會
    員工保證書附卷可稽（原審卷(一)第十一頁至第十七頁）。是以，依子○鄉農會之
    作業於一般保證之情形，除保證人於保證書上簽名蓋章外，尚須經被上訴人對保
    證人進行財產調查及對保程序，保證契約當事人雙方之意思表示始趨一致，該保
    證契約始成立生效；而於親屬保證情形，因無須進行財產調查及對保程序，保證
    人於保證書上簽名蓋章，向被上訴人提出時，即因保證之意思表示送達被上訴人
    ，保證契約當事人雙方之意思表示合致，該保證契約即已成立生效。
五、寅○○及卯○○應對被上訴人負擔侵權行為損害賠償責任，業如前述，且上訴人
    亦不爭執於保證書上簽名蓋章，復有員工保證書附卷可稽（原審卷第十頁至第十
    七頁），惟另以前揭情詞置辯。是本件次應審酌者乃上訴人與被上訴人間已否成
    立職務保證契約？保證債務有無因罹於時效或其他障礙事由而消滅？經查：
  (一)丙○○、丁○○部分：
    (1)丙○○、丁○○已完成財產調查程序，並於八十二年五月十日對保，有保證書
      附卷可稽（原審卷第十一至十三頁），是依前揭說明，該保證契約於八十二年
      五月十日因當事人雙方意思表示合致，而發生保證契約效力。而附表一編號一
      至六所示違法核貸均發生於八十二年五月十日以後，有借款申請書附卷可稽（
      本院卷第二六五頁至二七二頁），均係保證契約效力所及，是被上訴人依保證
      契約之法律關係，請求渠等負保證責任，即屬有據。
    (2)子○鄉農會固於第十二次屆第十五次理事會決議將人事保證制度，改由向保險
      公司辦理員工誠實保險，有該次會議記錄附卷可參（本院卷第一三四頁），而
      被上訴人確已向Ｄ○產物保險股份有限公司投保員工誠實保險，保險期間自八
      十四年五月一日至八十五年五月一日，有該公司函及所附之保險單附卷可稽（
      本院卷第二一一頁至第二一三頁），而寅○○、卯○○違法超貸係發生於八十
      二、三年間，並不於保險期間內，而非保險效力所及，為兩造所不爭執，則被
      上訴人並不能以事後簽訂之保險契約向保險公司請求保險給付，被上訴人倘拋
      棄對保證人之請求權，將蒙受重大不利益，顯與改投保員工誠實保險之本意不
      符，是被上訴人顯無拋棄對保證人請求權之意思。準此，丙○○、丁○○辯稱
      被上訴人改投責任保險，已拋棄對渠等之損害賠償請求權云云，洵屬無據。
    (3)按因侵權行為所生之損害賠償請求權，自請求權人知有損害及賠償義務人時起
      ，二年間不行使而消滅。自有侵權行為時起，逾十年者亦同；向主債務人請求
      履行，及為其他中斷時效之行為，對於保證人亦生效力，民法第一百九十七條
      第一項、第七百四十七條定有明文。經查：被上訴人於八十六年六月十四日對
      寅○○、卯○○提起損害賠償訴訟，並經本院以八十七年度重訴字第四四號於
      八十九年一月三十一日判決確定，有起訴書及判決確定證明書附於本院八十六
      年度附民字第一一九號、八十七年度重訴字第四四號卷內可稽（附民卷第一頁
      、八十七年度重訴字第四四號卷第四一六頁），而附表一編號一至六違法超貸
      係發生於八十二、三年間，自侵權行為發生時起至八十六年六月十四日提起附
      帶民事訴訟，並未逾十年時效期間；又台灣屏東地方法院檢察官於八十五年七
      月九日對寅○○、卯○○提起公訴，有起訴書附於台灣屏東地方法院八十五年
      度訴字第四四八號刑事卷內可佐（該卷第二頁至第八頁），被上訴人自斯時應
      可知悉寅○○、卯○○所為係侵權行為，則自知悉時起算，亦未超過二年時效
      期間；又被上訴人另於八十八年一月十二日對上訴人提起本件訴訟，於前揭八
      十七年度重訴字第四四號判決確定前，侵權行為時效仍處於中斷狀態，亦無時
      效已完成之情事，是丙○○、丁○○抗辯本件請求權已罹於時效云云，顯屬無
      據。
    (4)次按約定保證人僅於一定期間內為保證者，如債權人於其期間內，對於保證人
      不為審判上之請求，保證人免其責任，民法第七百五十二條定有明文。而該條
      所謂約定保證人僅於一定期間內為保證者，係指保證人就已確定之債務為保證
      ，而約定一定之保證期間，債權人應於該期間內向保證人為請求者而言。至約
      定就一定期間內所生之債務為保證者，其期間僅係決定保證債務之範圍，與上
      述所指情形有間，自無該條之適用（最高法院七十七年度台上字第一二０七號
      判決參照），查本件丙○○、丁○○擔任職務保證人，並未約定於一定期間內
      為保證，亦非對已確定之債務為保證，自無民法第七百五十二條之適用餘地，
      是丙○○、丁○○執此抗辯渠等無庸負保證責任云云，亦屬無據。
    (5)再按損害之發生或擴大，被害人與有過失者，法院得減輕賠償金額，或免除之
      ，民法第二百十七條第一項固有明文；又法院援引民法第二百十七條第一項過
      失相抵原則，減輕或免除賠償金額，僅於賠償權利人向其使用人以外之第三人
      請求賠償時，始有其適用。倘於賠償權利人向其使用人即賠償義務人請求賠償
      時，該賠償義務人不得以賠償權利人之其他使用人亦與有過失，以對賠償權利
      人主張過失相抵（最高法院八十八年度台上字第二六三一號判決參照）。經查
      ：寅○○、卯○○為被上訴人之使用人，寅○○、卯○○因違法超貸致被上訴
      人受有損害，業如前述，則依前揭說明，被上訴人向寅○○、卯○○請求賠償
      時，自無過失相抵之適用，是丙○○、丁○○辯稱被上訴人未盡監督之責任與
      有過失，應依過失相抵之法律規定減免賠償責任云云，委無足採。
    (6)綜上，被上訴人依保證契約之法律關係，請求丙○○、丁○○就附表一編號一
      至六之損害負賠償責任，為有理由，應予准許。
  (二)癸○○部分：依保證書具保親屬附柱欄所載：「本表所稱謂親屬係指服務員工（
    被保人）之父母（翁姑）、子、女及配偶而言」，又親屬保證於保證人在保證書
    上簽名蓋章，向被上訴人提出時，保證契約當事人雙方之意思表示合致，該保證
    契約即已成立生效，已如前述。而本件癸○○乃寅○○之堂叔，不具備親屬具保
    之資格，為被上訴人所不爭執，則癸○○雖於具保親屬欄簽名蓋章，表明願擔任
    寅○○之保證人，但其既不具備親屬保證之資格，當事人意思表示顯尚未合致，
    而無親屬保證規定之適用。又被上訴人並未依前述一般保證之約定對癸○○進行
    財產調查及對保程序，業據證人Ｃ○○及宇○○證述屬實，復為被上訴人所不爭
    執，則因保證契約當事人意思表示仍未合致，癸○○亦無須負一般保證責任。是
    以，被上訴人依據保證契約之法律關係，請求癸○○負保證責任，委屬無據。
  (三)庚○○、辛○○部分：
    (1)按所謂職務保證（或稱人事保證），乃保證人與僱佣人約定，將來被保人之職
      務行為致生損害於僱佣人時，由保證人負賠償責任之從契約。其效力僅向將來
      發生。當事人間如無特別約定，對於僱佣人於訂約時，業已發生之損害，保證
      人不負賠償責任，最高法院七十九年台上字二０一五號判例足資參照；再參酌
      八十九年修正施行之民法第七百五十六之一第一項規定：「稱人事保證者，謂
      當事人約定，一方於他方之受僱人將來因職務上之行為而應對他方為損害賠償
      時，由其代負賠償責任之契約」。是以，人事保證除當事人間另有約定，保證
      人係就僱佣或其他職務關係中「將來」可能發生之債務所為保證，對於於訂約
      時，業已發生之損害，並不在保證範圍內。經查：卯○○係於八十二年三月九
      日擔任秘書一職，嗣由庚○○、辛○○於保證書上簽名擔任職務保證人，惟於
      同年十一間始完成對保手續，為被上訴人所不爭執（本院卷第二八六頁），是
      揆諸前揭說明，被上訴人與庚○○、辛○○間之保證契約，於八十二年十一月
      間始發生效力，而卯○○所參與之違法核貸時間，附表一編號五未○○部分係
      八十二年八月四日、附表一編號六Ｅ○○部分為八十二年八月十日，該損害於
      保證契約八十二年十一月間成立時均已發生，是依前揭說明，被上訴人請求庚
      ○○、辛○○就此部分負保證人之責任，即有未合，不應准許。
    (2)附表一編號四亥○○部分違法核貸發生於八十三年八月二十六日，即發生於八
      十二年十一月保證契約成立生效後，從而，被上訴人就此部分請求庚○○、辛
      ○○負損害賠償責任，即屬有據，應予准許。又被上訴人並未拋棄對職務保證
      人之損害賠償請求權，且本件亦未罹於請求權時效；亦無過失相抵之適用，業
      如前述。是庚○○、辛○○之辯解洵無足採。
    (3)綜上，被上訴人依保證契約之法律關係，請求庚○○、辛○○就附表一編號四
      之損害負賠償責任，為有理由，應予准許；逾此部分之請求，為無理由，應予
      駁回。
  (四)丑○○、己○○部分：
    (1)按農會總幹事應於受聘之日起十日內，檢具有不動產之保證人二人以上之保證
      書或員工誠實保證保險向理事會保證；農會員工應於受聘之日起十日內，檢具
      有不動產之保證人二人以上之保證書或員工誠實保證保險，向農會保證，其保
      費由員工自行負擔。農會法施行細則第三十四條、八十五年十二月二十五日修
      正前之農會人事管理辦法第三十三條第一項定有明文。查寅○○、卯○○均於
      八十二年三月九日到職，為上訴人所不爭執，則依前揭規定，丑○○、己○○
      至遲應於八十二年三月十九日前提出保證書，而丑○○原係寅○○之妻，己○
      ○為卯○○之配偶，有戶籍謄本附卷可稽（本院卷第二四八頁、第二五八頁）
      ，均屬親屬保證之範圍，且丑○○、己○○復不能舉證證明係於八十二年三月
      十九日以後始提出保證契約，是渠等之保證契約至遲於八十二年三月十九日已
      成立生效。
    (2)又如附表一編號一至六違法核貸時間，均發生於八十二年三月十九日以後，均
      係保證契約所擔保之範圍。是被上訴人依保證契約之法律關係，請求丑○○就
      附表一編號一至六之損害、己○○就附表一編號四至六之損害，負損害賠償責
      任，為有理由，應予准許。又本件被上訴人並未拋棄對職務保證人之損害賠償
      請求權，且本件並未罹於請求權時效，亦無過失相抵之適用，均已如前述。是
      己○○之辯解，委無足採。
    (3)綜上，被上訴人依保證契約之法律關係，請求鍾金快就附表一編號一至六之損
      害負賠償責任、請求己○○就附表一編號四至六之損害負賠償責任，為有理由
      ，應予准許。
  (五)壬○○、乙○○部分：按父母為未成年子女之法定代理人，有權代理其未成年子
    女為法律許可之法律行為，保證行為雖法律並未禁止法定代理人為之，惟參酌民
    法第一千零八十八條第二項但書保障未成年子女利益之立法意旨，法定代理人代
    理未成年子女訂立保證契約，將導致未成年子女負擔保證責任不利益之結果，亦
    應為禁止代理之列，倘法定代理人代理未成年子女訂立保證契約，該保證契約自
    屬無效（最高法院五十六年度台上字第二三二號判決意旨參照）。經查：被上訴
    人自承壬○○、乙○○均分別由父母代訂保證契約（本院卷第三九四頁），而壬
    ○○、乙○○分別為六十七年一月十六日生、六十九年一月九日生，有戶籍謄本
    附卷可稽（本院卷第二四八頁、第二五九頁），於八十二年間訂立保證契約時係
    限制行為能力人，是依前揭說明，由渠等父母代訂保證契約，該保證契約自屬無
    效。從而，被上訴人依據保證契約之法律關係請求壬○○、乙○○負賠償責任，
    即屬無據，應予駁回。至被上訴人雖援引最高法院五十三年台上字第二六一一號
    判例，主張法定代理人代未成年子女為保證行為仍屬有效云云，惟該判例業於九
    十一年十月十五日經最高法院九十一年度第十三次民事庭會議決議廢止，附此敘
    明。
六、綜上所述，被上訴人基於保證契約之法律關係，請求丙○○、丁○○、丑○○連
    帶給付一千六百八十四萬六千元（附表一編號一至三部分）；庚○○、辛○○連
    帶給付二百萬元（附表一編號四部分）；丙○○、丁○○、丑○○、己○○連帶
    給付一千零二十一萬三千元（附表一編號四至六部分）；及自如附表二所示之利
    息起算日起至清償日止，按週年利率百分之五計算之法定遲延利息，核無不合，
    應予准許，逾此部分之請求即無理由，應予駁回。另其中丑○○部分之利息，被
    上訴人係請求自起訴狀繕本送達翌日即八十八年六月三日起算，原審誤准自八十
    八年五月十四日起算，則自八十八年五月十四日起至八十八年六月二日止利息部
    分係就被上訴人未請求部分為准許之裁判。是以，原審就超過上開應准許部分，
    為上訴人敗訴之判決，並為假執行之宣告，自有未洽，上訴意旨指摘原判決不當
    ，求予廢棄改判，為有理由，應由本院予以廢棄，並駁回被上訴人此部分在第一
    審之請求及其假執行之聲請。至上開應准許部分，原審判命上訴人連帶給付，並
    為假執行之宣告，核無違誤，上訴意旨求予廢棄改判，並無理由，應予駁回。
七、據上論結，本件癸○○、壬○○、乙○○之上訴為有理由；庚○○、辛○○、丑
    ○○之上訴為一部有理由，一部無理由；丙○○、丁○○、己○○之上訴為無理
    由，依民事訴訟法第第四百五十條、第四百四十九條第一項、第七十九條但書、
    第八十五條第一項但書、第八十五條第二項、四百六十三條、第三百八十五條第
    一項，判決如主文。
中      華      民      國     九十二      年      一    月    二十九   日
                             臺灣高等法院高雄分院民事第二庭
~B審判長法官  簡色嬌
~B法      官  沈建興
~B法      官  陳真真
右為正本，係照原本作成。
如對本判決上訴，須於判決送達後二十日內向本院提出上訴狀，其未表明上訴理由者
，應於上訴後二十日內向本院提出上訴理由書（均須按他造當事人之人數附繕本）。
上訴時應提出委任律師或具有律師資格之人之委任狀，並依附註條文規定辦理。
~B法院書記官  高惠珠
中      華      民      國      九十二      年      一    月    二十九  日
附註：
民事訴訟法第四百六十六條之一：
對於第二審判決上訴，上訴人應委任律師為訴訟代理人，但上訴人或其法定代理人具
有律師資格者，不在此限。上訴人之配偶、三親等內之血親、二親等內之姻親，或上
訴人為法人、中央或地方機關時，其所屬專任人員具有律師資格並經法院認適當者，
亦得為第三審訴訟代理人。第一項但書及第二項情形，應於提起上訴或委任時釋明之
。
~F0
~T32
附表一：（新台幣）
┌─┬───┬───┬───┬────┬────┬────────┬───┬───────┬───┬────────┐
│編│貸款戶│違法核│繳  息│農會承辦│核    貸│  受償不足金額  │損  害│抵押物及所有人│侵  權│不動產拍定金額  │
│  │      │      │      │員查估擬│        │                │      │              │      │                │
│號│姓  名│貸時間│迄  日│貸    款│金    額│                │金  額│              │行為人│                │
├─┼───┼───┼───┼────┼────┼────────┼───┼───────┼───┼────────┤
│１│午○○│82年9 │貸放後│四五０萬│一一００│0000000元│六五０│鍾丑○○所有坐│寅○○│0000000元│
│  │      │月20日│，從未│元      │萬元    │                │萬元  │落高雄市前鎮區│      │                │
│  │      │      │繳息  │        │        │                │      │Ｆ○○小段一一│      │                │
│  │      │      │      │        │        │                │      │七七號土地及五│      │                │
│  │      │      │      │        │        │                │      │五０八建號房地│      │                │
│  │      │      │      │        │        │                │      │。            │      │                │
├─┼───┼───┼───┼────┼────┼────────┼───┼───────┼───┼────────┤
│２│酉○○│83年1 │同  右│七二０萬│一三五０│00000000│六百三│Ｈ○○所有坐落│寅○○│0000000元│
│  │      │月18日│      │元      │萬元    │元              │十萬元│屏東市○○段一│      │                │
│  │      │      │      │        │        │                │      │七四０、一七四│      │                │
│  │      │      │      │        │        │                │      │一號土地及一０│      │                │
│  │      │      │      │        │        │                │      │一、二二六建號│      │                │
│  │      │      │      │        │        │                │      │建物。        │      │                │
├─┼───┼───┼───┼────┼────┼────────┼───┼───────┼───┼────────┤
│３│Ｉ○○│82年12│6.│二九五萬│七００萬│0000000元│四百零│鍾丑○○所有坐│寅○○│0000000元│
│  │珍    │月28日│日    │四千元  │元      │                │四萬六│落高雄市三民區│      │                │
│  │      │      │      │        │        │                │千元  │Ｇ○段二三一五│      │                │
│  │      │      │      │        │        │                │      │號土地，及一五│      │                │
│  │      │      │      │        │        │                │      │四一建號建物。│      │                │
├─┼───┼───┼───┼────┼────┼────────┼───┼───────┼───┼────────┤
│４│亥○○│83年8 │貸放後│四五０萬│六五０萬│0000000元│二百萬│辰○○所有坐落│辰○○│0000000元│
│  │      │月26日│，從未│元      │元      │                │元    │屏東縣Ｊ○鄉德│寅○○│                │
│  │      │      │繳息  │        │        │                │      │協段三六六─三│卯○○│                │
│  │      │      │      │        │        │                │      │四號土地及其上│      │                │
│  │      │      │      │        │        │                │      │四四九建號建物│      │                │
│  │      │      │      │        │        │                │      │。            │      │                │
├─┼───┼───┼───┼────┼────┼────────┼───┼───────┼───┼────────┤
│５│未○○│82年8 │6.│七三一萬│一二００│00000000│四六八│鍾丑○○所有坐│寅○○│0000000元│
│  │      │月4日 │日    │三０００│萬元    │元              │萬七０│落屏東縣子○鄉│卯○○│                │
│  │      │      │      │元      │        │                │００元│Ｋ○段一九六─│      │                │
│  │      │      │      │        │        │                │      │三、─二、─五│      │                │
│  │      │      │      │        │        │                │      │號土地及其上一│      │                │
│  │      │      │      │        │        │                │      │七四建號房屋。│      │                │
│  │      │      │      │        │        │                │      │              │      │                │
├─┼───┼───┼───┼────┼────┼────────┼───┼───────┼───┼────────┤
│６│申○○│82年8 │4.│一０四七│一六００│00000000│五五二│鍾丑○○所有坐│寅○○│00000000│
│  │      │月10日│日    │萬四千元│萬元    │                │萬六千│落屏東縣子○鄉│卯○○│元              │
│  │      │      │      │        │        │                │元    │Ｌ○段四０七─│      │                │
│  │      │      │      │        │        │                │      │一號土地，及其│      │                │
│  │      │      │      │        │        │                │      │上一三三四建號│      │                │
│  │      │      │      │        │        │                │      │房屋。        │      │                │
├─┴───┴───┴───┴────┴────┴────────┴───┴───────┴───┴────────┤
│                                                                                                                  │
└─────────────────────────────────────────────────────────┘
┌───────────────────────────────────────┐
│附表二：                                                                      │
├─┬────────────┬────────────┬───────────┤
│編│  上訴人                │  利  息  起  算  日    │年息                  │
│號│                        │（起 至 清 償 日 止 ）  │                      │
├─┼────────────┼────────────┼───────────┤
│１│丙○○                  │八十八年一月二十日      │百分之五              │
├─┼────────────┼────────────┼───────────┤
│２│丁○○                  │八十八年一月十九日      │同右                  │
├─┼────────────┼────────────┼───────────┤
│３│庚○○                  │八十八年一月二十日      │同右                  │
├─┼────────────┼────────────┼───────────┤
│４│辛○○                  │八十八年一月二十一日    │同右                  │
├─┼────────────┼────────────┼───────────┤
│５│丑○○                  │八十八年六月三日        │同右                  │
├─┼────────────┼────────────┼───────────┤
│６│己○○                  │八十八年四月二日        │同右                  │
└─┴────────────┴────────────┴───────────┘


司法院資訊處製作；財團法人民間司法改革基金會備份。
